最高法院刑事判決　　　　　　　　　　　　　　　　九十一年度台上字第九○四號
　　上訴人　甲○○
右上訴人因盜匪案件，不服台灣高等法院台中分院中華民國九十年十月三日第二審更
審判決（九十年度上重更(二)字第一０號，起訴案號：台灣苗栗地方法院檢察署八十八
年度偵字第二六六八號），提起上訴，本院判決如左：
    主  文
原判決撤銷，發回台灣高等法院台中分院。
    理  由
本件原判決認定上訴人甲○○因積欠莊淵策新台幣（下同）八萬元債務，屢經莊淵策
逼債均無力清償，嗣上訴人因莊淵策又一再逼債，遂萌強盜取財之意。乃於民國（下
同）八十八年四月二十五日，先在新竹市○○路天健書局以二十元購買童軍繩一條，
復於翌日，在新竹市○○路上之防身用品社購買姆指手銬一付、黃色膠布一片及電擊
棒一支，隨即將上開購得之童軍繩一條、姆指手銬一付、黃色膠布一片及電擊棒一支
，預藏於其所駕駛車牌號碼Ｗ二｜五五九六號營業小客車上，欲利用載客營業時對乘
客強盜取財後將所得財物清償債務。同年月二十八日十三時許，上訴人駕駛上開營業
小客車，在新竹市○○路一六○巷口一六食堂排班時，適有上訴人認識平日曾搭乘其
計程車之洪瓊櫻在上址叫計程車，而搭乘上訴人所駕駛之計程車，洪瓊櫻指示上訴人
搭載其前往新竹市○○路宏恩醫院更換健保卡，再轉往新竹市第十信用合作社光華分
社。約一、二分鐘洪瓊櫻自該分社出來，上訴人認洪瓊櫻應已領有款項，即意圖為自
己不法之所有，且因洪瓊櫻係熟客，上訴人恐作案後遭洪瓊櫻報案被捕，並同時萌生
殺害洪瓊櫻之心。趁洪瓊櫻上車坐於上訴人之計程車右前座時，即持預藏之電擊棒電
擊洪瓊櫻腰部，使洪瓊櫻無法反抗後，載至新竹市○○○街頭前溪橋旁。因洪瓊櫻又
抵抗，遂以前揭之童軍繩捆綁洪瓊櫻雙手，以此強暴手段致洪瓊櫻不能抗拒。同時發
現洪瓊櫻身上有中國國際商業銀行金融卡一張，即強行搜括洪瓊櫻身上之中國國際商
業銀行金融卡一張，且詢問洪瓊櫻金融卡密碼，洪瓊櫻告以並無金融卡之密碼，並大
聲喊叫，上訴人即另用其所有之黃色膠布一片封住洪瓊櫻之嘴，旋續駕車行駛至北埔
鄉○道路，將洪瓊櫻載至苗栗縣南庄鄉東河村十二鄰橫屏背枝七九五號電桿山區○○
道路旁。此時洪瓊櫻雙手被綁，仍以雙腳踢打作抵抗，上訴人即用繩子將洪瓊櫻雙腳
綁住，於同日約十六、十七時許，再以其所有之白色長袖內衣絞勒洪瓊櫻頸部，致洪
瓊櫻流鼻血並因窒息而死亡。上訴人隨即撕去洪瓊櫻嘴上之膠布，並取走洪瓊櫻身上
皮包內之現金一千六百元、金項鍊一條、金手鍊一條、摩托羅拉牌小海豚行動電話一
支等物，得手後復將洪瓊櫻屍體遺棄在上開地點前方約六、七百公尺處之山崖，即往
新竹方向逃逸，又唯恐事後為警查獲，沿途丟棄洪瓊櫻所有如原判決附表所示之物及
洪瓊櫻之皮鞋（未尋獲），及上訴人作案用之白色長袖內衣、童軍繩、膠布。嗣上訴
人於同日十八時許，駕駛上開汽車前往莊淵策位於新竹市○區○○里○○路九十五巷
四弄二十號住處巷口，告知莊淵策前情後，二人即同車至省立新竹醫院旁，上訴人以
強盜所得之金項鍊及行動電話交付有贓物認識之莊淵策收受以為清償部分債務。而莊
淵策為免上訴人犯行曝光致其收受贓物犯行被查覺而受牽連，遂以電擊棒放車內易遭
臨檢查獲為由，在其住處替上訴人隱匿前開用以行兇之電擊棒。同日二十時三十分許
，莊淵策為使上訴人強盜所得之金融卡得以盜刷成功不被查覺，即提供長袖高領外衣
予上訴人穿戴，以掩人耳目。二人並同往新竹市○○路中國國際商業銀行，於途中上
訴人為防提款遭認出，在新竹市○○路橋下，見有不詳姓名年籍之人置放於機車上之
黑色全罩式安全帽一頂，竟意圖為自己不法之所有下手竊取該不詳姓名年籍之人置放
於機車上之黑色全罩式安全帽（行竊部分，未據起訴）戴用，以防提款時遭認出。到
達新竹市○○路中國國際商業銀行，由上訴人持洪瓊櫻之中國國際商業銀行金融卡在
提款機上盜刷現金二萬元，惟因上訴人輸入密碼錯誤，而未能提得款項。上訴人見無
法得逞隨即丟棄該金融卡。莊淵策與上訴人乃分別於同年四月二十九日、同年五月三
日，各將金項鍊及金手鍊，典當於不知情之新竹市○○街之國際當鋪及同市○○路之
民族當鋪，各得款三千元及二千五百元後即花用完畢；該行動電話則由莊淵策持有，
於約一星期後遺失於新竹市○○路某便利商店附近。迄同年五月七日，在苗栗縣南庄
鄉東河村十二鄰橫屏背枝七九五號電桿山區○○道路下方，為路人發覺洪瓊櫻之屍體
，並循線查獲等情。因而撤銷第一審關於此部分之判決，改判論處上訴人強而故意
殺人罪刑，固非無見。
惟查：(一)原判決認定洪瓊櫻自新竹市第十信用合作社光華分社出來，上訴人認洪瓊櫻
應已領有款項，即意圖為自己不法之所有，且因洪瓊櫻係熟客，恐作案後遭洪瓊櫻報
案被捕，同時萌生殺害洪瓊櫻之心。趁洪瓊櫻上車坐於上訴人之計程車右前座時，即
持預藏之電擊棒電擊洪瓊櫻腰部，使洪瓊櫻無法反抗，載至新竹市○○○街頭前溪橋
旁，因洪瓊櫻又抵抗，以童軍繩捆綁洪瓊櫻雙手，以此強暴手段致洪瓊櫻不能抗拒等
情。依此一認定之事實，上訴人在洪瓊櫻自該合作社出來搭乘其計程，尚未著手強盜
行為前，即同時萌殺人之犯意，且因洪瓊櫻抵抗，僅以童軍繩捆綁洪瓊櫻「雙手」，
致使不能抗拒。但於理由內引用上訴人於警偵訊時所供：「我因被朋友莊淵策要債才
有行搶念頭，當我押洪瓊櫻後才發現放走洪瓊櫻會有事情才把洪瓊櫻殺死」、「我載
洪女至頭前溪橋將洪女捆綁並在那裡洪女有接聽電話，我利用預先準備之童軍繩將洪
女手腳捆綁再開往南庄殺人棄屍」等語為論處上訴人罪刑之依據（見原判決第六頁第
四、五六行，第五頁倒數第三行以下）。上訴人此部分之供述，係在實施強盜行為後
，始萌殺害洪瓊櫻之犯意，且對於洪瓊櫻抵抗，係以童軍繩捆綁洪瓊櫻「手、腳」，
使其不能抗拒。均與原判決事實認定之不相符合，自有理由矛盾之違法。本院前次判
決發回意旨即已指明，原判決仍未釐清，該項瑕疵仍屬存在。(二)按懲治盜匪條例已於
九十一年一月三十日經總統公布廢止，並同時公布修正刑法第三百三十二條，均於同
年二月一日分別失效、生效。原判決仍依懲治盜匪條例第二條第一項第六款之規定，
論處上訴人罪刑，未及比較新舊法之適用，原判決自屬無從維持。上訴意旨執以指摘
原判決不當，非無理由，應認仍有發回更審之原因。
據上論結，應依刑事訴訟法第三百九十七條、第四百零一條，判決如主文。
中      華      民      國    九十一    年      二      月    二十一    日
                              最高法院刑事第七庭
                                  審判長法官  吳  雄  銘
                                        法官  石  木  欽
                                        法官  郭  毓  洲
                                        法官  吳  三  龍
                                        法官  吳  信  銘
      右正本證明與原本無異
                                              書  記  官
中      華      民      國    九十一    年      二      月              日
